臺灣高等法院刑事判決　　　　　　　 100年度上易字第1027號
上　訴　人　臺灣基隆地方法院檢察署檢察官
被　　　告　廖宏杰
上列上訴人因詐欺案件，不服臺灣基隆地方法院99年度 易 字第
624號，中華民國100年 3月23日第一審判決（起訴案號：臺灣基
隆地方法院檢察署99年度偵字第5458號、第5819號），提起上訴
，本院判決如下：
    主  文
原判決撤銷。
廖宏杰犯幫助詐欺罪，處有期徒刑肆月，如易科罰金，以新臺幣
壹仟元折算壹日。
    事  實
一、廖宏杰雖預見將自己開設之金融帳戶（含存摺、提款卡、印
    章、密碼等物）提供他人使用，該他人極可能以該帳戶作為
    詐欺取財犯罪之工具，竟仍基於幫助他人詐欺取財之不確定
    故意，於民國（下同）99年10月26日17時許，在基隆火車站
    附近之漢堡王速食餐廳前，將其原所開立之「瑞芳郵局」局
    號0000000、帳號0000000號帳戶（下稱系爭帳戶）存摺影本
    、提款卡、密碼等物交付予真實姓名年籍不詳之成年男子，
    該不詳男子取得上開帳戶資料後，隨即轉交所屬之詐欺集團
    使用。嗣該集團成員旋意圖為自己不法之所有，(一)先於同日
    晚間，撥打電話予被害人王智弘，誆稱王智弘先前在網路購
    物時，誤設定為12期分期付款，為避免每月遭扣款，需依指
    示前往自動櫃員機操作解除云云，致王智弘陷於錯誤，而於
    同日21時19分依指示操作自動櫃員機，因而轉帳新台幣（下
    同）29,900元至廖宏杰上開帳戶。(二)又於同日晚間，撥打電
    話予被害人許博淋，誆稱許博淋先前在網路購買數位相機電
    池時，誤設定為分期付款，需依指示前往自動櫃員機操作解
    除云云，致許博淋陷於錯誤，而於同日21時32分依指示操作
    自動櫃員機，因而轉帳29,900元至廖宏杰上開帳戶。(三)再於
    同日晚間，撥打電話予被害人王妤雅，誆稱王妤雅先前在網
    路購買乳液時，因設定錯誤導致購物款項將分期從帳戶內遭
    到扣款，需依指示前往自動櫃員機操作解除云云，致王妤雅
    陷於錯誤，而於同日21時45分依指示操作自動櫃員機，因而
    轉帳14,006元至廖宏杰上開帳戶，並均旋遭提領一空。嗣王
    智弘、許博淋得知帳戶仍被多次扣款，發覺被騙。
二、案經新北市政府警察局瑞芳分局移送臺灣基隆地方法院檢察
    署檢察官偵查起訴。
    理  由
壹、程序方面
    按被告以外之人於審判外之陳述，雖不符前四條之規定，而
    經當事人於審判程序同意作為證據，法院審酌該言詞陳述或
    書面陳述作成時之情況，認為適當者，亦得為證據。當事人
    、代理人或辯護人於法院調查證據時，知有第159 條第1 項
    不得為證據之情形，而未於言詞辯論終結前聲明異議者，視
    為有前項之同意。刑事訴訟法第159 條之5 定有明文。經查
    ，本件判決以下所引用被告以外之人於審判外之言詞或書面
    陳述，性質上雖屬傳聞證據，惟經本院審理時予以提示並告
    以要旨，公訴人及被告均未於言詞辯論終結前聲明異議，依
    刑事訴訟法第159 條之5 規定，自應例外賦予其證據適格之
    地位，而認其具有證據能力。
貳、實體方面
一、訊據被告固坦承系爭帳戶係由其親自開立，於99年10月26日
    17時許，在基隆火車站附近之漢堡王速食餐廳前，將系爭帳
    戶之存摺影本、提款卡、密碼等物，無償交付予真實姓名不
    詳之某成年男子之事實，惟矢口否認有何幫助詐欺取財之犯
    行，辯稱：我於99年10月26日利用電腦網路連線作業，在11
    11人力銀行網站，註冊求職訊息，並留下0000000000號之聯
    絡電話，同日即有自稱「吳經理」之人以0000000000行動電
    話撥打上開聯絡電話與我聯繫，告以有接電話及代公司領取
    款項之助理工作，問我是否要應徵，「吳經理」在電話中並
    稱應徵工作者需提出金融機構帳戶存款影本及提款卡，以測
    試其信用，我不疑有他，遂依「吳經理」之囑咐，於提領系
    爭帳戶內之存款2,500 元後，將系爭帳戶存摺影本及提款卡
    ，交予受「吳經理」委託前來收取之成年男子，後來「吳經
    理」又打電話給我，跟我要提款卡密碼，說他們要把匯進我
    帳戶的錢領出來，看我有沒有信用，錢會不會被銀行吃掉，
    所以我才把提款卡密碼告訴「吳經理」，我掛失是打電話報
    遺失，當時我帳戶已被盜用，不能掛失，沒有報案，我不知
    道對方是詐騙集團，我並無幫助詐騙集團詐欺被害人王智弘
    、許博淋、王妤雅等人之故意云云。惟查：
  (一)系爭帳戶為被告廖宏杰親自設立，且其於99年10月26日17時
    許，在基隆火車站附近之漢堡王速食餐廳前，將系爭帳戶之
    存摺影本、提款卡、密碼等物，無償交付予真實姓名不詳之
    某成年男子之事實，業據被告坦承在卷，並有中華郵政股份
    有限公司基隆郵局99年11月19日基字第0991803822號函所附
    被告設於瑞芳郵局之00000000000000號帳戶開戶基本資料、
    儲金人紀要、查詢帳戶最近交易資料、查詢存簿變更資料、
    查詢金融卡變更資料（臺灣基隆地方法院檢察署99年度偵字
    第5458號卷第27頁至第30頁）在卷可考；又被害人王智弘、
    許博淋、王妤雅等人有如公訴意旨所示受詐騙等情節，亦為
    被告所不否認，且經證人王智弘（臺灣基隆地方法院檢察署
    99年度偵字第5819號卷第20頁至第21頁）、許博淋（同上卷
    第6頁至第7 頁）、王妤雅（前揭99年度偵字第5458號卷第7
    頁至第8 頁）等人於警詢時證述在卷，且有王智弘之台南中
    正路郵局帳戶未登摺資料查詢1 份（前揭99年度偵字第5819
    號卷第23頁至第25頁）、許博淋帳戶存摺影本1 份（同上卷
    第15頁）、王妤雅帳戶往來明細查詢1 份（前揭99年度偵字
    第5458號卷第14頁）在卷足稽，此部分事實，至堪認定。
  (二)按在金融機構開設帳戶，請領存摺及金融卡，係針對個人身
    分之社會信用而予以資金流通，具有強烈之屬人性格，而金
    融帳戶作為個人理財之工具，申請開設並無任何特殊限制，
    除一般民眾皆得以存入最低開戶金額之方式申請取得，一人
    同時或異時在各別金融機構申請數個存款帳戶使用概無不可
    ，其申辦手續亦極為簡便，此實屬眾所周知之事，則按諸常
    人社會經驗，苟遇不熟識者委以自己名義申請帳戶，無論其
    所恃以蒐集、徵求金融帳戶使用之名目為何，提供帳戶者對
    於該等帳戶是否係供合法使用，絕無「不起疑心」之理。況
    且，金融帳戶事關個人財產權益之保障，具有高度專有性，
    非本人或與本人甚為親密者，實難認有何得以「自由流通使
    用（即任意有對價或無對價交付不熟識者使用）」之理，一
    般人亦應有妥為保管及防止他人任意使用之認識，縱情況特
    殊致偶需交付他人使用，亦必深入瞭解具用途，俾免該等專
    有物品被不明人士利用或恃之為與財產有關之犯罪工具，並
    期杜絕自己金融帳戶存款遭他人冒領之風險，此實為吾人按
    諸生活認知所極易體察之常識。是倘無正當理由而徵求他人
    提供金融帳戶，客觀上顯然已可預見該人之犯罪意圖，係為
    恃以供某筆資金之存入、提領，且寓有隱瞞該筆資金存入暨
    提領過程之意。參以今日社會，利用手機簡訊寄送得獎通知
    ，乃至謊稱其信用卡遭人盜刷、個人資料遭人盜用、現金遭
    人盜領、電信費用欠繳、個人金融帳戶業遭指定「分期轉帳
    扣款」、個人金融帳戶業遭歹徒利用，甚或利用網路刊載不
    實交友（援交）訊息、於拍賣網頁上刊載不實物品標售訊息
    ，以遂其詐欺取財目的等詐騙案件頻傳；「詐騙集團」利用
    大量徵求他人金融帳戶（俗稱人頭戶）之方式，遂其順利領
    取因詐欺所得贓款暨阻斷（或阻撓）查緝人員對渠等身分追
    查之目的者，復迭經新聞媒體披露在案，是就令提供者在提
    供金融帳戶予「詐騙集團」使用之初，其主觀尚無「必然引
    發該詐騙集團萌生恃以實施詐欺犯罪」之確信，然衡諸常情
    及提供者智識暨社會經驗，一般人對於「提供自己帳戶予他
    人使用，可能足以使『該他人及與之有犯意聯絡者』恃以實
    施詐欺犯罪」乙節，理當有所預見，且關此主觀上之預見，
    亦不因提供者託稱「找工作所需」云云即得解免。查被告係
    應徵接公司電話及代公司領取款項之工作，殊無交付其個人
    之金融機構帳戶存款影本及提款卡之必要，又其所謂之「吳
    經理」告以應徵者，須提供帳戶及提款卡，以測試其信用，
    因信用並無從以帳戶或提款卡中測試出信用，此為眾所周知
    ，被告竟任其要求並照辦，核與常情相悖，自不得以找工作
    所需而卸責。
  (三)次按一般金融卡用途，除可查詢帳戶餘額及「轉帳」（繳款
    ）外，最直接且最多數之用途，即為「提款」。惟無論「轉
    帳」或「提款」，均係將自己帳戶內金額「轉出」或「提出
    」。他人或其他帳戶之金錢欲轉入、存入，僅需帳戶帳號及
    所有人戶名資料即可，無需使用金融卡原本，更無需知悉金
    融卡密碼。是從為薪資或他人款項轉入，提供存摺影本或告
    以帳號即足；此外，金融帳戶如未被凍結，如非信用不良，
    容有存、提款等功能，即無有何再須以提款卡原本及密碼「
    測試信用」、「測試身分」之理，此亦係一般人均具有之社
    會知識與生活經驗，無須受有何高等教育或有何特別之社會
    歷練，即為吾人所通曉之當然道理。再者，近年因政府大力
    宣導，詐騙集團已不易由早期直接在報上刊登「收購」、「
    承租」或「徵求」「郵銀簿、帳戶」而取得帳戶資料；然同
    理，詐騙集團不敢直接、明目張膽於報上刊登收購帳戶之廣
    告，改以工作徵人或貸款為幌，待求職者、需貸款者詢問時
    ，要求先提供帳戶金融卡及密碼，即改以間接方式徵求帳戶
    資料時，提供帳戶者與詐騙集團間之聯繫過程，既無從知曉
    ，則仍提供帳戶予該登報之詐騙集團份子，是否果係因應徵
    工作受騙之「被害人」？抑或具有「預見」對方係詐騙集團
    ，仍不以為意，予以提供之「不確定故意」？甚而「明知」
    對方意欲取得帳戶，並非真正徵人，卻仍予以提供？此需從
    被告社會、工作經驗與經歷過程等種種事證判斷，不能概以
    被告可提出應徵工作之相關證明，以及被告有與假稱徵人之
    詐騙集團通聯之紀錄，即遽行論定被告所辯為「應徵工作」
    ，因誤信對方而交付帳戶以徵信或供薪資、報酬轉帳致「受
    騙」之詞為真。查被告以交付帳戶及提款卡以測試信用後，
    即應有戒心，而測試完畢後，對方理應速為返還帳戶及信用
    卡，實無須再告知對方提款卡之密碼，且提款卡密碼之功能
    祇在提出帳戶內之款項，與該帳戶之信用好壞無關，此為眾
    所周知，被告竟誤信再交付提款卡密碼，被告所為一再與常
    情相悖，而對於素未見面之人所言，深信不疑，若無不確定
    之幫助詐欺故意，易臻若此？
  (四)本件被告自承是高中學歷，先前有在加油站以及便利商店工
    作的經驗，也自承先前應徵工作都是到加油站跟便利商店內
    應徵，有真實可信之工作地點，然本件卻是於非正常上班時
    間之傍晚，至非通常面試地點之「馬路邊」應徵，且被告全
    然不知對方公司名稱、所在位置、上班地點，是依被告學經
    歷及求職、社會閱歷，被告應有該人係詐騙集團假徵人之名
    ，實為徵取金融機構帳戶之認知與預見。
  (五)被告於偵訊時自承除提供伊瑞芳郵局提款卡及密碼外，尚提
    供伊所有台灣中小企銀基隆分行的帳戶提款卡及密碼；被告
    辯稱因對方要把錢匯進伊帳戶，測試伊帳戶信用以及試試看
    會不會被銀行「吃掉」，所以除要伊提供金融卡外，尚要伊
    提供密碼云云，然依被告所述其自己之生活及社會經驗，被
    告具備豐富之金融卡使用經驗，此從被告帳戶交易明細中，
    有存、提款等往來交易紀錄附卷（前揭99年度偵字第5819號
    偵查卷第37頁背面）可證，是被告應知伊帳戶既可正常存、
    提款，當無再付「測試」之必要；另被告復辯稱「吳經理」
    要伊交付金融卡、密碼以測試伊帳戶內的錢會不會被銀行「
    吃掉」，故要伊先將帳戶內餘額提領，被告果於99年10月26
    日傍晚要交付伊所有郵局提款卡給對方前，先行提領帳戶所
    餘存款2,500元，故被告金融卡交付前，帳戶內只剩6元，此
    有被告前述郵局帳戶交易明細可證，並為被告所不否認；是
    如前所述，被告有金融卡使用之經驗與常識，除已知帳戶金
    融卡可存、提款，即可正常使用外，縱為了要讓公司或他人
    把錢存進去測試帳戶使用情形，亦無須先行把帳戶內存款領
    出，因帳戶內有越多存款，更可證明帳戶信用。而被告竟於
    交付帳戶資料前，尚特意將存款領空，以防對方係詐騙集團
    時，自己存款亦遭提領。故由此可證，被告於交付帳戶資料
    時，已有對方可能係詐騙集團之認識，為以防萬一，先行將
    存款提領，以免遭受損失，益見被告有幫助詐欺之故意。
  (六)被告辯稱「吳經理」所述伊負責之工作內容為「接聽電話」
    及「提領款項」，而一般詐騙集團之分工，除以電話、網路
    詐騙民眾轉帳、匯款之人員外，另有部分負責出面收取或提
    領款項、俗稱「車手」之成員；是該名自稱「吳經理」之成
    年男子，一方面要求被告提供帳戶金融卡及密碼，一方面又
    告以工作內容包括「領錢」，則此二種並無關聯之工作內容
    及要求，依一般人之智識經驗，自當聯想並預見對方係從事
    詐騙民眾金錢之詐欺集團成員。且本件依被告所述，係自稱
    「吳經理」之男子，主動撥打伊留存在人力銀行之聯絡電話
    ，工作內容僅接聽電話與領錢，如此輕鬆之工作、待遇卻異
    常優厚，其勞動付出與報酬間，顯然不成比例；而此種異常
    優厚之工作機會，配合對方要求提供一般詐騙集團所需可供
    使用之帳戶金融卡及密碼，一般稍具智識之人，已足可預見
    對方是詐騙帳戶，或是要提領受詐騙之被害人轉入的款項，
    是被告辯稱伊係因應徵工作受騙提供帳戶資料，委無足採。
  (七)此外，另案被告宋灃修雖亦因於人力銀行登錄資料，遭騙取
    並提供帳戶金融卡、密碼後，經警方移送偵辦，雖經臺灣板
    橋地方法院檢察署以宋灃修係因求職受騙而由，而予以不起
    訴處分確定在案，此有該不起訴處分書在卷（原審卷第27、
    28頁）可稽；然個案不同，情節有異，自無法一概而論。因
    觀該案情形，宋灃修於提供帳戶金融卡及密碼，即因心生疑
    問，即刻於交付後2 小時，以電話掛失提款卡，然本件被告
    在99年10月26日下午交付提款卡，詐騙集團成員隨即利用，
    各被害人紛於同日晚上9 時許受騙轉帳，而比照被告使用之
    0000000000號電話與詐騙集團所留之0000000000號電話通聯
    紀錄顯示，被告在99年10月26日當天交付提款卡之後，同日
    18時05分24秒、22時58分47秒及27日16時45分45秒、16時49
    分59秒、19時47分33秒、20時39分51秒、20時42分31秒、21
    時20分56秒等時間，均有發話撥打給詐騙集團使用之電話之
    通聯紀錄；另於同年月27日22時52分、22時54分，此亦有詐
    騙集團撥打至被告使用之電話通聯紀錄在卷（同上卷第16頁
    背面至第18頁背面）足憑，而截至10月27日晚間10時許，被
    害人均已紛紛受騙轉帳，被告仍有與詐騙集團密集聯繫之通
    話記錄，未見被告有何止付或防止動作，故認本件被告應具
    有合理懷疑，惟因帳戶內款項已提領，自己並無損失，而容
    任詐騙集團使用伊帳戶資料。
  (八)又一般對社會事物之警覺性或風險評估，雖因人而異，而民
    眾受詐騙集團詐騙之消息，雖亦不曾間斷，然現今詐騙案件
    之所以仍層出不窮，除詐騙手法不斷翻新，手段更為高明（
    如更改來電顯示、使用科技設備）外，詐騙集團掌握被害人
    身分資料，甚而購物、就醫等生活紀錄，對被害人身家資料
    瞭若指掌，甚而更進一步偽造幾可亂真之證件、冒充員警、
    。公家機關、檢察官、書記官等公務員身分，始足使被害民
    眾信以為真。是詐欺集團之所以仍得以遂行詐財目的，或因
    牢牢掌控被害人身家資料，或因被害人對司法程序一無所悉
    ，因不瞭解而無法得知詐騙集團詐騙手段，故縱經政府大力
    宣導，被害者受騙之訊息仍層出不窮，無法根絕。然一般金
    融帳戶提款卡及密碼之使用及薪資轉帳之方式，為吾人所知
    悉，且求職應徵之一般過程，亦為通識，一般情形均僅提供
    履歷表，學、經歷相關證明僅可，何需交付提款卡且又告以
    密碼。是因工作提供帳戶與單純受騙轉帳、匯款或親自提領
    現金之被害人情形不同，前者是對一般人均有認知之生活經
    驗，後者則非通常一般人日常生活可知。是本件依被告智識
    、社會經驗與前後求職過程，被告於交付帳戶時，已有足夠
    智識與判斷能力，可預見「吳經理」為詐騙集團成員。是本
    件被告縱初始為應徵工作之故，然嗣後已有預見對方為詐騙
    集團，而仍予以提供帳戶，可認被告至少已具有幫助詐欺之
    不確定故意。
    要之，被告所辯，無非事後圖卸之飾詞，委不足取，其犯行
    明確，至堪認定，應予依法論科。
二、查被告交付上開存摺、提款卡、密碼予詐騙集團中之成員，
    使詐騙集團對不特定人施詐，經被害人匯款至被告上開帳戶
    ，以利詐騙集團施詐得逞，對於詐騙集團施以助力，僅屬幫
    助犯，自應成立刑法第30條第1 項前段、第339條第1項之幫
    助詐欺取財罪，又被告祇一次交付上開存款、提款卡、密碼
    予詐騙集團，被害人3 人先後匯款至被告上開帳戶，乃一行
    為觸犯數罪名之想像競合犯，應從一重處斷。
三、原審未仔細勾稽，遽認被告犯罪不能證明，而為無罪之諭知
    ，認事用法，均有未洽，檢察官執此為上訴意旨，為有理由
    ，自應予以撤銷改判，爰審酌被告犯罪之動機、目的、幫助
    之手段、所生之損害，犯後砌詞圖卸，態度不佳及其他一切
    情狀，量處有期徒刑肆月，並諭知如易科罰金以新臺幣壹仟
    元折算壹日之折算標準。
據上論斷，應依刑事訴訟法第369條第1項前段、第364條、第299
條第1項前段，刑法第30條第1項前段、第2 項、第339條第1項、
第55條前段、第41條第1項，刑法施行法第1條之1 ，判決如主文
。
本案經檢察官彭南雄到庭執行職務。
中    華    民    國   100    年    5     月    31    日
                  刑事第三庭  審判長法  官  陳博志
                                    法  官  劉興浪
                                    法  官  許文章
以上正本證明與原本無異。
不得上訴。
                                    書記官  范家瑜
中    華    民    國   100    年    5     月    31    日
附錄：本案論罪科刑法條全文
刑法第339 條
意圖為自己或第三人不法之所有，以詐術使人將本人或第三人之
物交付者，處5 年以下有期徒刑、拘役或科或併科1 千元以下罰
金。
以前項方法得財產上不法之利益或使第三人得之者，亦同。
前二項之未遂犯罰之。